【裁判字號】    96,保險上,24
【裁判日期】    970116
【裁判案由】    給付保險費
【裁判全文】
臺灣高等法院民事判決                96年度保險上字第24號
上  訴  人  宏泰人壽保險股份有限公司
法定代理人  甲○○
訴訟代理人  黃訓章律師
被  上訴人  乙○○
            丙○○
共      同
訴訟代理人  程巧亞律師
複  代理人  丁○○
上列當事人間請求給付保險費事件，上訴人對於中華民國96年4
月30日臺灣臺北地方法院96年度保險字第2號第一審判決提起上
訴，經本院於97年1月2日言詞辯論終結，判決如下：
    主  文
上訴駁回。
第二審訴訟費用由上訴人負擔。
    事實及理由
一、被上訴人起訴主張：伊父劉世界係中華民國關懷魚鱗癬症協
    會（下稱魚鱗癬症協會）之會員，該協會以劉世界為被保險
    人，於民國（下同）94年10月間投保上訴人安心守護專案之
    傷害保險並附加定期壽險契約 (保單號碼：0000000000 號
    、0000000000號，下稱系爭保險契約)，意外傷害及新人身
    保險之保險金額各新台幣 (下同）200萬元（即受益人各400
    萬元），保險期限1年，並各以被上訴人乙○○、丙○○為
    受益人。詎95年7月30日劉世界騎乘機車行經內湖金龍寺附
    近不慎摔倒，受有左足踝裂傷（約5公分），經送至國泰綜
    合醫院內湖分院（下稱國泰醫院）就醫，進行縫合傷口手術
    ；再於同年8月9日因感不適，經送往國防醫學院三軍總醫院
    （下稱三軍總醫院）住院治療，至翌日上午6時9分許，因左
    足踝外傷合併感染導致敗血性休克死亡。伊等以系爭保險契
    約之保險事故業已發生為由，向上訴人請領保險金，卻遭拒
    絕。爰依系爭保險契約之法律關係，提起本訴，並聲明：
    （一）上訴人應各給付乙○○、丙○○400萬元，及加計自
    95年9月1日起至清償日止，按年息10％計算之利息。（二）
    願供擔保請准宣告假執行。
二、上訴人則以：劉世界係因嚴重敗血症併全血球低下休克之自
    身內在疾病而死亡，車禍足踝裂傷並非其死亡之直接近因。
    蓋依劉世界於三軍總醫院就醫迄死亡之相關證明文書，其死
    亡之原因為疾病，而直接引起死亡之疾病為「嚴重敗血症」
    、「敗血性休克」。而三軍總醫院出院診斷第二項雖載有左
    足踝撕裂傷二度感染（secondary infection），惟劉世界
    受有二度感染，乃出自其罹犯疾病、細菌感染、器官老化衰
    竭等身體內在原因，且其發生突然，短時間內即生致命之結
    果，此由出院診斷書另記載劉世界有慢性腎衰竭合併尿毒症
    、右膝痛風、酒精性肝病變、高三酸甘油脂症、第二級高血
    壓鬱血性心臟病等既往病症可證，雖95年9月16日三軍總醫
    院診斷證明書表明「應與尿毒症所引發之併發症較無關係」
    ，然復同時記載「因病患有嚴重足部外傷合併感染，加上免
    疫力差，而引發敗血性休克死亡」，足證劉世界因車禍所致
    之外傷經醫治處理後，並無致命可能，係因其罹有多重疾病
    ，再因自體免疫力薄弱，致二重感染引發嚴重敗血症、敗血
    性休克而死亡，則劉世界車禍左足踝裂傷顯非造成死亡之主
    要有效之直接原因。被上訴人就劉世界係因左足踝外傷之意
    外傷害事故致死，並未盡舉證責任，上訴人並無給付保險金
    之義務等語，資為抗辯。
三、本件原審判命上訴人應給付被上訴人各400萬元，及自95 年
    9月1日起至清償日止，按年息10％計算之利息。上訴人不服
    提起上訴，求為判決：（一）原判決廢棄。（二）被上訴人
    在第一審之訴及假執行之聲請均駁回。被上訴人答辯聲明：
    上訴駁回。
四、上訴人除引用原審之陳述外，另補陳略以：
（一）依三軍總醫院出院病例摘要第1頁有關出院診斷第2項之記
      載：「Traumatic laceration, left pedis and ankle
      with secondary infection」，足証劉世界係二度感染。
（二）又依行政院國軍退除役官兵輔導委員會台北榮民總醫院（
      下稱榮民總醫院）稱96年10月30月北總內字第0960021161
      號函覆本院委託鑑定內容可知，感染症為疾病，且尿毒症
      病患較易感染，劉世界感染敗血症是否係因左足外傷所引
      發？與摔倒致左足踝裂傷有無因果關係，由病歷資料判斷
      困難，足見本件無法證明劉世界「感染敗血症」與「摔倒
      致左足踝裂傷」間有相當因果關係，故被上訴人就劉世界
      確因「非疾病引起之意外傷害」而身亡之舉証責任應未完
      備。
（三）查被保險人劉世界有慢性腎衰竭合併尿毒症、右膝痛風、
      高三酸甘油脂症、酒精性肝病變、及第二級高血壓鬱血性
      心臟病等既往症，三軍總醫院所出具之診斷証明書雖認「
      應與尿毒症所引起之併發症較無關係」，然亦同時表明「
      因病患有嚴重足部外傷合併感染，加上免疫力差，而引發
      敗血方性休克死亡」，足証被保險人劉世界因車禍所致之
      外傷經醫治處理後，並無致命可能，唯因本身罹患有多重
      疾病，再因自體免疫力薄弱，以致因二重感染而引發敗血
      症休克死亡，故其死亡與車禍所受之足踝裂傷並無直接關
      聯。
（四）傷害保險之意外事故，應以自身以外之事故，且事故發生
      具有突發性、意外性、外來性等無法防範之因素作個案認
      定，而感染症是一疾病，且無法判斷是否感染敗血症與左
      足外傷有因果關係，可知劉世界係因罹患疾病、細菌感染
      等個人身體因素而死亡，其死亡原因不具外來性、偶然性
      、不可預見性，自非屬因意外事故致死。
五、被上訴人除引用原審之陳述外，另補陳略以：
（一）按意外傷害或意外死亡之定義，在學說上有原因說及結果
      說之區別，本件依系爭保險保單條款第5條第2項規定「被
      保險人於本契約有效期間內，因遭受意外傷害故，致其身
      體蒙受傷害或因而殘廢或死亡時，依照契約的約定，給付
      保險金。前項所稱「意外傷害事故」指非由疾病引起之外
      來突發事故」，已明確使用「非由疾病引起之外來突發事
      故」，可確定是採原因說。即就被保險人因外來突發之意
      外事故，致身體受傷或死亡，保險人即有給付保險金之義
      務，且被保險人發生意外之事故只問其是否為致死傷之主
      要有效原因，若傷害之事故為死亡之主要有效原因，雖被
      保險人若不先有病，即不致因傷致死，亦屬事故之直接結
      果。
（二）依據三軍總醫院之診斷証明書，既已載明與尿毒症所引發
      之併發症較無關係，足見被保險人劉世界係因騎機車意外
      摔倒造成左足踝裂傷，始導致合併感染死亡，自應屬因意
      外傷害事故導致死亡。
（三）榮民總醫院96年10月30月北總內字第0960021161號函覆本
      院委託鑑定內容所載，雖認感染症為疾病，惟若無左足踝
      外傷，劉世界無引發感染症之可能，則依系爭保險契約所
      採之原因說，而非結果說，堪認劉世界係於保險契約有效
      期間內，因意外事故左足踝外傷引發感染、敗血症而死亡
      ，上訴人自負有依約給付保險金之義務。
（四）至於榮民總醫院上開函文說明二稱「...ankle with
      secondary infection」為傷口發生續發性感染，再對照
      三軍總醫院之診斷証明書之記載，應係「左足踝、左足撕
      裂傷合併感染」，上訴人稱劉世界受有二度感染，實無可
      採。
六、兩造不爭執事項：（見原審卷第101頁反面）
（一）被上訴人之父劉世界魚鱗癬症協會之會員，該協會以劉世
      界被保險人，於94年10月間投保上訴人系爭保險契約，意
      外傷害及新人身保險之保險金額各200萬元（即受益人各
      400萬元），保險期限1年，並各以被上訴人乙○○、丙○
      ○為受益人，有上訴人公司95年10月2日 (95)宏泰理總字
      第198465號函及第198452號函足稽（見原審卷第6、7頁）
      。
（二）劉世界於95年7月30日騎乘機車行經內湖金龍寺附近不慎
      摔倒，受有左足踝裂傷（約5公分），經送至國泰醫院就
      醫，進行縫合傷口手術；再於同年8月9日因感不適，經送
      往三軍總醫院住院治療，至翌日上午6時9分許，因左足踝
      外傷合併感染導致敗血性休克死亡，有國泰醫院乙種診斷
      證明書、三軍總醫院附設民眾診療服務處診斷證明書、死
      亡證明書可憑（見原審卷第8、9、42頁）。
七、兩造爭執之要點：被保險人劉世界之死亡原因係因意外事故
    所造成？或係因自身疾病所致？
八、法院之判斷：
（一）按意外傷害或意外死亡之定義，在學說上有原因說及結果
      說之區別，如採結果說，不問原因是否出於意外，若於結
      果出於意外者，即屬意外傷害或意外事故；採原因說者，
      必須導致傷害或死亡之外界原因係出於意外者，方屬意外
      事故。若結果出於意外，而原因非出於意外者，仍非意外
      傷害，本件系爭保險保單條款第5條規定「被保險人於本
      契約有效期間內，因遭受意外傷害事故，致其身體蒙受傷
      害或因而殘廢或死亡時，依照契約約定，給付保險金。前
      項所稱意外傷害事故，指非由疾病引起之外來突發事故」
      （見原審卷第10頁），既已明確使用「非由疾病引起之外
      來突發事故」，解釋上可認係採原因說。
（二）次按，92年1月22日修正前保險法第131條規定「傷害保險
      人於被保險人遭受意外傷害及其所致殘廢或死亡時，負給
      付保險金額之責」，修正後131條改為「傷害保險人於被
      保險人遭受意外傷害及其所致殘廢或死亡時，負給付保險
      金額之責。前項意外傷害，指非由疾病引起之外來突發事
      故所致」，再參以77年6 月30日經財政部函准備查之個人
      傷害保險單示範條款第2條就所謂之傷害保險係規定「被
      保險人於本契約有效期間內，因遭遇外來突發的意外傷害
      事故，並以此意外傷害事故為直接且單獨原因，致其身體
      蒙受傷害或因而殘廢或死亡時，依照本契約之約定，給付
      保險金」，嗣後於87年8月7日修正為「被保險人於本契約
      有效期間內，因遭遇意外傷害事故，致其身體蒙受傷害或
      因而殘廢或死亡時，依照本契約之約定，給付保險金。前
      項所稱意外傷害事故，指非由疾病引起之外來突發事故」
      （見原審卷第73、77頁），其「意外傷害」之定義，明指
      為「非由疾病引起之外來突發事故」，顯然修正後之保險
      法及87年8月7日之財政部所核准之示範條款，就意外傷害
      之定義，已排除77年6月30日財政部所核准備查之「個人
      傷害保險單示範條款」第2條所謂之「直接且單獨的原因
      」所致，亦即接受「間接及併發等之因素」甚明。再觀之
      87年8月7日財政部所核准之新條款在第7條除外責任，將
      細菌傳染病、被保險人心神喪失所致事故、被保險人流產
      或分娩、因藥物過敏或其他醫療所致者等項刪除（按上開
      事由均屬77年6月30日之示範條款第9條所列之除外責任）
      ，益見因醫療所致之意外傷害或引起其他疾病而致死亡，
      已不屬於除外責任而應理賠。故可知傷害保險係就被保險
      人因外來突發之意外事故，致身體受傷或死亡，保險人即
      有給付保險金之義務，且被保險人發生意外之事故只問其
      是否為致死傷之主要有效原因，換言之，若傷害之事故為
      死亡之主要有效原因（相當因果關係），雖被保險人若不
      先有病，即不致因傷致死，亦應解為係屬事故之直接結果
      。
（三）查被保險人劉世界於95年7月30日因騎機車不慎摔倒致受
      有左足踝裂傷（約5公分），嗣於同年8月9日因該足部外
      傷合併感染並引發敗血性休克死亡等情，有卷附三軍總醫
      院附設民眾診療服務處診斷證明書可稽 (見原審卷第9頁)
      。雖劉世界係尿毒症患者，但其定期接受血液透析治療良
      好，於同年8月9日因全身無力骨骼酸痛，無法站立行走，
      至該院治療，經緊急血液檢查分析發現其有白血球低下、
      貧血及血小板低下等現象，理學檢查亦發現左足部有外傷
      合併感染之現象，血清發炎指標亦相當高，臨床臆斷為敗
      血之情況，經給予以強效抗生素治療並安排血液透析治療
      ，仍出現敗血性休克而死亡，故其死亡應與尿毒症本身較
      無直接之關係 (病人尿毒症只要規則透析治療，其死亡原
      因往往與尿毒症本身較無關係)等情，業經原審依職權向
      三軍總醫院查明，有該院96年2月2日集逵字第0960002090
      號函在卷可按（見原審卷第66頁）。
（四）嗣再經本院向榮民總醫院函詢劉世界之尿毒症等既往症與
      其感染敗血症之因果關係，經該院以96年10月30月北總內
      字第0960021161號函覆本院表示（1）感染症是疾病，（2
      ）尿毒症患者較易感染（指易感染敗血症），（3）從病
      歷資料判斷困難（指劉世界感染敗血症與足踝外傷之因果
      關係），（4）傷口發生續發性感染，（5）難以判斷（指
      劉世界原有之既往症病史對其因敗血症而死亡之因果關係
      ）（見本院卷第48頁），足見劉世界雖有尿毒症，但因其
      定期接受血液透析治療良好，三軍總醫院已認定其死亡與
      尿毒症無直接關係。至於劉世界其他所患之疾病諸如右膝
      痛風、高三酸甘油脂症、酒精性肝病變、及第二級高血壓
      鬱血性心臟病等，依據榮民總醫院之前開函文亦難以判斷
      有因果關係。感染敗血症依榮民總醫院鑑定結果雖認定係
      屬疾病之一，但被保險人劉世界在95年7月30日發生摔倒
      致左足踝裂傷之前，並無任何身體受有外傷之記錄，則除
      左足踝裂傷外，當無發生因傷口感染敗血症之可能，其會
      感染敗血症顯係因左足踝裂傷所致，則依前開說明，若劉
      世界沒有發生摔倒致左足踝受傷之事故，即不會發生感染
      敗血症之結果，則其感染敗血症與其摔倒致左足踝受傷，
      兩者間顯具有相當因果關係。而摔倒受傷乃係屬外來突發
      事故，此為上訴人所未加爭執，則被上訴人主張劉世界係
      因意外傷害事故而致生死亡結果，即屬可採信。被上訴人
      辯稱劉世界係因自身疾病而發生死亡結果，與意外事故無
      涉云云，即不足採。
（五）綜上所述，被保險人劉世界於系爭保險契約有效期間內，
      因遭受意外傷害事故，致其身體蒙受傷害並因而引發敗血
      症死亡，上訴人即應依系爭保險契約給付保險金，此為系
      爭保險契約第5條所明定（見原審卷第10頁）於系爭保險
      契約有效期間內，因意外事故受傷致引發敗血症死亡，則
      被上訴人依系爭保險契約請求給付保險金各400萬元予受
      益人即被上訴人，即屬於法有據
（六）末查，被上訴人依據系爭保險契約保單條款第16條第2項
      規定「本公司應於收齊前項文件後15日內給付之，逾期本
      公司應按年利率1分加計利息給付」，而依上所述，上訴
      人應依約給付保險金甚明，則被上訴人於劉世界死亡（即
      95年8月10日）後之同年月16日向上訴人申請給付保險金
      （見原審卷第12、13頁），竟遭上訴人以不符合保險事故
      之約定條款為由拒絕理賠（見原審卷第6、7頁），顯已構
      成給付遲延，從而，被上訴人依據系爭保險契約第16條約
      定，請求上訴人自其聲請後15日期滿之翌日即95年9月1日
      起給付約定之遲延利息，亦屬於法有據。
九、從而，被上訴人依系爭保險契約之法律關係，訴請上訴人應
    各給付保險金4,000,000元，及加計15日給付期限期滿之翌
    日即95年9月1日起至清償日止，按年息10％計算之遲延利息
    ，為有理由，應予准許。原審所為上訴人敗訴之判決，於法
    並無違誤，上訴意旨指摘原判決不當，求予廢棄改判，為無
    理由。
十、本件事証已臻明確，兩造其餘攻擊防禦方法及未經援用之舉
    証，經本院詳加審酌後，認與判決結果不生影響，爰不一一
    論述，併此敘明。
據上論結，本件上訴為無理由，依民事訴訟法第449條第1項、第
78條，判決如主文。
中    華    民    國    97    年    1     月    16    日
                  民事第十四庭
                        審判長法  官  張  蘭
                              法  官  鄭純惠
                              法  官  袁靜文
正本係照原本作成。
如不服本判決，應於收受送達後20日內向本院提出上訴書狀，其
未表明上訴理由者，應於提出上訴後20日內向本院補提理由書狀
（均須按他造當事人之人數附繕本）上訴時應提出委任律師或具
有律師資格之人之委任狀；委任有律師資格者，另應附具律師資
格證書及釋明委任人與受任人有民事訴訟法第466條之1第1項但
書或第2項（詳附註）所定關係之釋明文書影本。
中    華    民    國    97    年    1     月    16    日
                              書記官  應瑞霞
附註：
民事訴訟法第466條之1（第1項、第2項）：
對於第二審判決上訴，上訴人應委任律師為訴訟代理人。但上訴
人或其他法定代理人具有律師資格者，不在此限。
上訴人之配偶、三親等內之血親、二親等內之姻親，或上訴人為
法人、中央或地方機關時，其所屬專任人員具有律師資格並經法
院認為適當者，亦得為第三審訴訟代理人。


司法院資訊處製作；財團法人民間司法改革基金會備份。
